【裁判字號】    98,交聲,361
【裁判日期】    990226
【裁判案由】    違反道路交通管理處罰條例聲明異議
【裁判全文】
臺灣苗栗地方法院交通事件裁定         98年度交聲字第361號
原處分機關  交通部公路總局新竹區監理所苗栗監理站
異  議  人
即受處分人  甲○○
上列異議人即受處分人因違反道路交通管理處罰條例案件，對於
交通部公路總局新竹區監理所苗栗監理站於民國98年11月30日所
為之竹監苗字第裁54-F00000000號處分（原舉發案號：苗縣警交
字第F00000000號）、第裁54-F00000000 號處分（原舉發案號：
苗縣警交字第F00000000號），聲明異議，本院裁定如下：
    主  文
交通部公路總局新竹區監理所苗栗監理站竹監苗字第裁54-F0000
0000號處分撤銷。
前項撤銷部分，甲○○不罰。
其餘異議駁回。
    理  由
一、原處分意旨略以：異議人即受處分人甲○○所有車牌號碼HT
    A-131 號重型機車，於民國96年11月24日14時45分許行經苗
    栗縣頭份鎮○○○路東側引道前新華加油站前處，為苗栗縣
    警察局頭份分局斗坪派出所警員逕行舉發「1.騎機車未戴安
    全帽、2.不按遵行之方向行駛」、「1.闖紅燈、2.不服指揮
    稽查而逃逸」違規；嗣異議人於舉發通知單所載期限內到案
    申訴不服舉發，經原處分機關函請原舉發單位查覆後，仍認
    異議人有上開違規行為明確，乃依道路交通管理處罰條例第
    31條第6 項、第45條第1 款、第53條第1 項、第60條第1 項
    、第63條第1 項第1 款、第3 款暨違反道路交通管理事件統
    一裁罰基準及處理細則第41條第4 項規定，於98年11月30日
    裁處異議人罰鍰共計新臺幣（下同）6,200 元（竹監苗字第
    裁54 -F00000000 號處分裁處4,800 元、竹監苗字第裁54-F
    00000000號處分裁處1,400 元），並記違規點數共計5 點（
    竹監苗字第裁54-F00000000號處分記4點、竹監苗字第裁54-
    F00000000 號處分記1 點），原處分並無不法等語。
二、異議意旨略以：異議人之機車失竊，請求可否報遺失，惟
    員警卻要全家人至派出所接受指認後才可製作機車失竊筆錄
    ，此舉違反行政程序法第6 條規定；而後經過1 年多異議
    人未收到原處分機關裁決結果，直至98年11月5 日才收到裁
    決結果，此舉違反行政程序法第51條規定；員警逕行舉發
    之行政行為，並無積極證據，無科學採證，也違反了道路交
    通管理處罰條例第85條之1 得連續舉發之情形；兩張罰單
    都是在同一路口，此舉違反行政程序法第4 條規定，為此向
    法院聲明異議，請求撤銷原處分等語。
三、經查：
(一)、就原處分機關竹監苗字第裁54-F00000000號處分部分：
１、按機器腳踏車駕駛人未依規定戴安全帽者，處駕駛人新臺幣
    500 元罰鍰；汽車駕駛人，爭道行駛有不按遵行之方向行駛
    者，處新臺幣600 元以上1,800 元以下罰鍰，並記違規點數
    3 點，道路交通管理處罰條例第31條第6 項、第45條第1 款
    、第63條第1 項第1 款固定有明文。惟同條例第7 條之2 第
    1 項、第2 項復明文規定：「（第1 項）汽車駕駛人之行為
    有下列情形之一，當場不能或不宜攔截製單舉發者，得逕行
    舉發：一、闖紅燈或平交道。二、搶越行人穿越道。三、在
    道路收費停車處所停車，不依規定繳費。四、不服指揮稽查
    而逃逸，或聞消防車、救護車、警備車、工程救險車之警號
    不立即避讓。五、違規停車或搶越行人穿越道，經各級學校
    交通服務隊現場導護人員簽證檢舉。六、行經設有收費站、
    地磅之道路，不依規定停車繳費或過磅。七、經以科學儀器
    取得證據資料證明其行為違規。（第2 項）前項第七款之科
    學儀器應採固定式，並定期於網站公布其設置地點。但汽車
    駕駛人之行為屬下列情形之一者，不在此限：一、蛇行、危
    險方式駕車或二輛以上之汽車競駛或競技。二、行駛路肩。
    三、違規超車。四、違規停車而駕駛人不在場。五、未依規
    定行駛車道。六、未依規定變換車道。七、未保持安全距離
    。八、跨越禁止變換車道線或槽化線。九、行車速度超過規
    定之最高速限或低於規定之最低速限。十、汽車駕駛人或乘
    客未依規定繫安全帶。十一、汽車駕駛人或附載座人未依規
    定戴安全帽。」。考其立法意旨係立法者對於第1 項第1 至
    6 款所定特定之道路違規行為，因考量其發生往往係在瞬間
    ，或係由交通警察執行勤務時恰巧目睹，事實上不便立刻以
    攝影、錄影器材取證之情形所在多有，且該等違規事實由人
    之感官即可充分判定，非必以科學儀器始能偵測得知；至如
    超速或酒醉駕車等人之感官不當然即可判定之違規行為，或
    其他非屬上開列舉範圍內之違規行為，乃規定於同條第1 項
    第7 款需科學儀器採證始能逕行舉發，以保障舉發行為之正
    確性及憑信性。是以如非道路交通管理處罰條例第7 條之2
    第1 項第1 至6 款所列舉之情形，又無同條項第7 款所列以
    科學儀器取得之證據資料，因無從推定員警之舉發為真正，
    即不得逕行舉發之。
２、異議人所有車牌號碼HTA-131 號重型機車，於上揭時、地為
    警逕行舉發「1.騎機車未戴安全帽、2.不按遵行之方向行駛
    」等情，固有原舉發單位即苗栗縣警察局苗縣警交字第F000
    00000 號舉發違反道路交通管理事件通知單、裁決書、送達
    證書各1 份在卷可稽，且經證人即本件舉發警員吳順富於本
    院調查時到庭具結證稱：「96年11月24日下午2 時43分在中
    正一路大成中學前發現二年輕人騎HTA-131 號重型機車，當
    時只有我一人騎巡邏機車，我是在他們後方約4、5公尺，我
    的車速約40至50公里，他們的車速也是差不多，我發現他們
    二人未戴安全帽，且在大成中學前闖紅燈，我就騎到旁邊攔
    他們，我距離他們約1 公尺，我有打開機車警報器，並喊他
    靠邊停，但他們不停，還加速離去，他們是往頭份的方向走
    ，就是警卷第50頁的現場圖；他們騎到新華加油站時，發現
    我還在後面跟監，他們就開始在新華加油站那邊逆向行駛，
    在中正一路直走到東側引道前再度闖紅燈」等語（見本院99
    年1 月6 日訊問筆錄），足認異議人所有車輛之上開違規情
    節，確有當場不能或不宜攔截製單舉發之情形。
３、惟查，「汽車駕駛人未依規定戴安全帽」及「爭道行駛有不
    按遵行之方向行駛」之違規事由不在前引道路交通管理處罰
    條例第7 條之2 第1 項第1 至6 款得逕行舉發之列，則依同
    條項第7 款之規定，自應以科學儀器取得證據資料證明汽車
    駕駛人之行為違規，始得逕行舉發。至同條第2 項但書之規
    定，係指以科學儀器取得證據逕行舉發該款所列未戴安全帽
    等之行為者，無庸採用固定式之科學儀器為之，亦不必定期
    於網站公布其設置地點，非謂逕行舉發汽車駕駛人未戴安全
    帽之行為，無須以科學儀器取得證據資料，而得僅以其他立
    證方式證明其行為違規，此觀法條文義甚明。本件既係逕行
    舉發案件，已如前述，依上開說明，自應以科學儀器取得證
    據資料，俾證明異議人有騎乘車輛未依規定戴安全帽及爭道
    行駛有不按遵行之方向行駛之違規行為。然上開證人黃文俊
    於99年1月6日本院調查時亦具結證稱：「（逕行舉發，有照
    相嗎？）沒有，因為當時是在巡邏，我要攔他，他就跑掉了
    ，來不及照相，事後他把車子丟掉的時候，我有拍照。」等
    語（見本院卷第58頁），顯見證人黃文俊逕行舉發異議人所
    有上開車輛之駕駛及附載之人未戴安全帽及爭道行駛有不按
    遵行之方向行駛，並未以科學儀器諸如拍照、錄影等方式取
    得證據資料，僅以目視方式記下異議人所有上開車輛之車號
    、駕駛人及附載之乘客特徵後予以舉發，揆之上開道路交通
    管理處罰條例條例第7 條之2 之規定，自與逕行舉發之要件
    不合。
４、綜上，本件舉發警員以異議人所有上開車輛有駕駛及附載之
    人未戴安全帽、爭道行駛有不按遵行之方向行駛之違規情節
    ，且當場不能攔截而逕行舉發之，惟其未以科學儀器取得證
    據資料，舉發程序顯不合法，原處分機關遽以裁處異議人罰
    鍰1,400 元，並記違規點數1 點，於法尚有未合，應由本院
    將此部分之處分予以撤銷，並諭知異議人不罰，以資適法。
(二)、就原處分機關竹監苗字第裁54-F00000000號處分部分：
１、按汽車駕駛人，行經有燈光號誌管制之交岔路口闖紅燈，處
    新臺幣1,800 元以上5,400 元以下罰鍰，並記違規點數3 點
    ；汽車駕駛人，駕駛汽車有違反本條例之行為，經交通勤務
    警察或依法令執行交通稽查任務人員制止時，不聽制止或拒
    絕停車接受稽查而逃逸者，除按各該條規定處罰外，處新臺
    幣3,000 元以上6,000 元以下罰鍰，並記違規點數1 點，道
    路交通管理處罰條例第53條第1項、第60條第1項、第63條第
    1 項第1 款、第3 款分別定有明文。又汽車駕駛人之行為有
    闖紅燈、不服從指揮稽查而逃逸，當場不能或不宜攔截製單
    舉發者，得對汽車所有人逕行舉發，道路交通管理處罰條例
    第7 條之2 第1 項第1 款及第4 款亦定有明文。而道路交通
    管理處罰條例所稱之汽車，依該條例第3 條第8 款規定，係
    包括機器腳踏車在內。
２、次按違反道路交通管理處罰條例之行為，自行為成立之日起
    ；行為有連續或繼續之狀態者，自行為終了之日起，逾3 個
    月不得舉發，道路交通管理處罰條例第90條前段規定甚明，
    即有關舉發權時效規定為3 個月，然對於有關裁處權時效則
    未為規定。再按違反道路交通管理事件行為人，未依規定自
    動繳納罰鍰，或未依規定到案聽候裁決，處罰機關應依基準
    表於通知單送達且逾越應到案期限60日之3 個月內，逕行裁
    決之。但警察機關管轄部分，應於通知單送達且逾越應到案
    期限之3 個月內，逕行裁決之，違反道路交通管理事件統一
    裁罰基準及處理細則第44條第1 項固定有明文，惟此規定之
    3 個月，僅係訓示規定，並非有關裁罰權時效之規定。另按
    道路交通管理處罰條例對於有關交通行政罰之裁處權時效既
    未規定，已如上所述，則依道路交通管理處罰條例第2 條「
    道路交通管理、處罰，依本條例規定；本條例未規定者，依
    其他法律規定。」及行政罰法第1 條「違反行政法上義務而
    受罰鍰、沒入或其他種類行政罰之處罰時，適用本法。但其
    他法律有特別規定者，從其規定。」，自應適用行政罰有關
    裁處權時效之規定。又行政罰法第27條第1、2項規定「行政
    罰之裁處權，因3 年期間之經過而消滅。前項期間，自違反
    行政法上義務之行為終了時起算。但行為之結果發生在後者
    ，自該結果發生時起算。」，故本院認為交通行政罰之裁處
    權時效，應自違規行為成立日起算3 年，且基於對人民權益
    之保障，上開舉發時效3 個月的期間，應算入裁處時效之3
    年期間內。查本件異議人違規行為成立日係於96年11月24日
    ，距離原處分機關裁決日之98年11月30日，並未逾3 年之時
    效，合先敘明。
３、又行政罰以行政義務之違反，為其可罰性之依據，而於責任
    要件上無刑事制裁法以處罰故意犯為原則、處罰過失犯為例
    外理論之適用，亦未設類似刑法關於過失犯之處罰，以法律
    有明文規定者為限之法文。惟此非謂行政罰不以有責性為主
    觀要件，蓋其處罰仍帶另按人民違反法律上之義務而應受行
    政罰之行為，法律無特別規定時，雖不以出於故意為必要，
    仍須以過失為其責任條件。但應受行政罰之行為，僅須違反
    禁止規定或作為義務，而不以發生損害或危險為其要件者，
    推定為有過失，於行為人不能舉證證明自己無過失時，即應
    受處罰，司法院大法官會議第275 號解釋意旨可資參照。又
    按行政罰法第7條第1項規定，違反行政法上義務之行為非出
    於故意或過失者，不予處罰；是以因故意或過失違反行政法
    上義務之行為，即應處罰。復按本條例之處罰，受舉發違反
    道路交通管理事件之受處罰人，認為受舉發之違規行為應歸
    責他人者，應於舉發違反道路交通管理事件通知單應到案日
    期前，檢附相關證據及應歸責人相關證明文件，向處罰機關
    告知應歸責人，處罰機關應即另行通知應歸責人到案依法處
    理，逾期未依規定辦理者，仍依本條例各該違反條款規定處
    罰，道路交通管理處罰條例第85條第1 項規定甚明。
４、異議人所有車牌號碼HTA-131 號重型機車，於上揭時、地為
    警舉發「1.闖紅燈、2.不服指揮稽查而逃逸」違規乙節，有
    原舉發單位即苗栗縣警察局苗縣警交字第F00000000 號舉發
    違反道路交通管理事件通知單、裁決書、送達證書各1 份在
    卷足憑。次依證人即本件舉發警員吳順富到庭具結證稱：「
    96年11月24日下午2 時43分在中正一路大成中學前發現二年
    輕人騎HTA-131 號重型機車，當時只有我一人騎巡邏機車，
    我是在他們後方約4、5公尺，我的車速約40至50公里，他們
    的車速也是差不多，我發現他們二人未戴安全帽，且在大成
    中學前闖紅燈，我就騎到旁邊攔他們，我距離他們約1 公尺
    ，我有打開機車警報器，並喊他靠邊停，但他們不停，還加
    速離去，他們是往頭份的方向走，就是警卷第50頁的現場圖
    ；他們騎到新華加油站時，發現我還在後面跟監，他們就開
    始在新華加油站那邊逆向行駛，在中正一路直走到東側引道
    前再度闖紅燈」、「（可否標示新華加油站及東側引道的位
    置於第50頁的圖上，並請簽名？）可以」、「（騎車的人後
    來的車速多少？）至少有70公里」、「（為何他們在新華加
    油站前要逆向行駛？）可能是要逃避我的攔檢、開單」、「
    （當時車流量如何？）忘了，但記得車流量不多，可能他們
    是為了逃避我的追緝，才會逆向行駛」、「（提示第49頁，
    這是騎士第一次闖紅燈的地點，可否標示他是闖哪一個紅燈
    ？）可以，圖上寫的攔檢，是要攔他，他未攔成功的地方」
    、「（提示第48頁，在東側引道他們是闖哪一個紅綠燈？請
    標示。你劃圈及簽名的地方，是他們闖越的紅綠燈？）是」
    、「（他們是先闖二個紅燈再逆向行駛嗎？）他們是在新華
    加油站前就逆向行駛，沿途逆向行駛至東側引道後以闖紅燈
    ，後來一直逆向行駛至棄車位置，他們就跑了，因為前面都
    是鬆土，故我就沒有騎車跟上去」、「（機車如何拖到警局
    ？）請機車行開貨車來載。」等語綦詳（見本院99年1 月6
    日訊問筆錄），並有證人提出之繪製現場圖2 份及現場照片
    16張以資佐證。衡諸證人吳順富係依法執行公務之人員，經
    到庭具結，證述其舉發經過，對異議人所有上開重型機車之
    駕駛人如何闖紅燈、不服指揮稽查而逃逸之舉發過程的證述
    ，連續而完整，顯見證人對舉發當時之記憶深刻，而依卷內
    證據資料並無任何積極證據足以證明證人上開證詞係屬虛偽
    ，亦無足以令人顯信證人證述為不可採之品性證據或前科證
    據存在，本院自不得僅以證人為本件掣單告發異議人之員警
    而全盤抹煞其在訴訟上所具有之證人資格及其證言之證明力
    ，故其證言應堪採信。
５、異議人雖以前詞置辯，然據證人吳順富於98年12月23日本院
    調查時到庭具結證述略以：「當日下午我打電話去異議人的
    家，家屬未說該車失竊，我打完電話5 分鐘後，有一名自稱
    異議人之子的來電話說他的車子失竊」、「（有在電話中說
    明失竊的地點，或正式來警局報案？）電話中未說失竊地點
    ，但警局的同事黃文俊接到電話就請對方來派出所正式報案
    ，對方當天下午約4 點多時有來派出所，然後我們同事就說
    你的機車失竊報案可以，若謊報要負法律責任，對方就沒有
    表示要報案」、「（車主甲○○當時有無去派出所？）第一
    次見到甲○○是在96年12月6 日，他是來領車的」、「（他
    有說該車不是他騎的嗎？）他有說此重機失竊，但他未正式
    報案，也未說要找小偷。」等語綦詳（見本院上開日期之訊
    問筆錄），足徵異議人於發現上開重型機車失竊後，並未向
    警局報案，請求協尋，對於輕忽車輛遺失，以及遺失後所可
    能造成不可預期之狀況，顯有過失，且與常情有違。又異議
    人所有上開重型機車於93年6 月1 日固有失竊之事實，惟該
    車輛已於同年6 月7 日為警尋獲等情，有失車完整鍵個別查
    詢作業、失車- 唯讀案件基本資料各1 紙附卷可參（見本院
    卷第45至47頁）。而依異議人所提之聲明異議狀所載，異議
    人係於本件違規發生當日即96年11月24日經由其子告知斗煥
    坪派出所員警來電通知本件違規，令其子至自家騎樓查看後
    ，始發現該車失竊。縱認異議人所述之上情為真，至多僅能
    證明其所有之上開重型機車或有失竊之事實，尚不足以證明
    上開車輛於本件違規時間即96年11月24日14時45分許前業已
    遺失。況上開重型機車自93年6 月7 日尋獲迄至本件違規舉
    發之時，並無再失竊之紀錄，亦經本件舉發員警查詢在案，
    有原舉發單位即苗栗縣警察局頭份分局96年12月21日份警五
    字第0960022617號函1 份在卷可稽（見本院卷第23頁）。異
    議人復未能提出上開機車業於本件違規時間前失竊之相關證
    據，猶無法證明自己無任何過失，尚難據以採為對異議人有
    利之認定，堪認上開重型機車於本件違規發生時仍為異議人
    占有且置於異議人實力支配之狀態。是異議人辯稱上開重型
    機車已經失竊云云，顯係事後卸責之詞，要非可採，本件違
    規事實仍應歸責於異議人。
６、另道路交通管理處罰條例科處行政罰事件，依據公法爭議之
    舉證責任分配法則，固應先由行政機關就其業已履踐相關正
    當法律程序，以及人民應受處罰之客觀違反法令行為，負證
    明之責，異議人就行政機關已為相當證明之前開事項，若主
    張欠缺主觀歸責條件或為其他抗辯，亦須就其所辯提出反證
    。惟行政機關對於前開應為舉證事項，非不得以執行查察取
    締勤務人員，依據調查人證之程序，使就親歷事實提供不可
    替代之證明方法，尤於當場舉發交通違規事件，鑑於交通違
    規事實往往驟然而現、稍縱即逝，若硬性要求舉發員警不分
    違規情節，一律必須預留證據，俾便事後提出供法院審酌，
    除有現實技術可行性之困難外，勢將大幅提高交通管理之行
    政成本，並嚴重削弱道路交通管理之行政效能，此絕非立法
    者制定道路交通管理法規之本意，故於得逕行舉發之場合，
    法律既授與執法人員逕行舉發之職權，除有證據證明執法人
    員濫用職權、認識事實有誤以外，應推定執法人員認定之事
    實為真實。且本件查無任何證據足資證明執勤員警有何捏造
    事實違法取締之不法情事，而異議人業經本院合法通知卻未
    到庭陳述意見，亦未就執勤員警之舉發如何有誤，提出相關
    證據以供本院調查，則執勤員警本其維護交通秩序、安全職
    責所為之舉發，自應受到合法、正確之推定，異議人前開所
    為之指摘，經核並無依據。從而，異議人所有上開重型機車
    有於上述時、地行經有燈光號誌管制之交岔闖紅燈、拒絕停
    車接受稽查而逃逸之違規，且經合法舉發一事堪予認定，本
    件事證明確，應依法論科。
五、綜上所述，就原處分機關竹監苗字第裁54-F00000000號處分
    部分，因原舉發單位舉發異議人「騎機車未戴安全帽、不按
    遵行之方向行駛」之違規事實，雖有當場不能或不宜攔截製
    單舉發之情形，惟上開違規事由既非屬道路交通管理處罰條
    例第7 條之2 第1 項第1 至6 款得逕行舉發之列，則依同條
    項第7 款之規定，自應以科學儀器取得證據資料證明汽車駕
    駛人之行為違規，始得逕行舉發，然舉發警員並未以科學儀
    器取得證據資料，其舉發程序顯不合法，本件即應不罰，原
    處分機關未察，逕以異議人違反道路交通管理處罰條例第31
    條第6 項、第45條第1 款、第63條第1 項第1 款暨違反道路
    交通管理事件統一裁罰基準及處理細則之規定，裁處異議人
    罰鍰1,400 元，並記違規點數1 點，即有未洽，應由本院將
    此部分之處分予以撤銷，並諭知異議人不罰，以資適法。至
    原處分機關竹監苗字第裁54-F00000000號處分部分，因異議
    人所有之上開重型機車確有前揭行經有燈光號誌管制之交岔
    闖紅燈、拒絕停車接受稽查而逃逸之違規行為，且屬於道路
    交通管理處罰條例第7 條之2 第1 項第1 款及第4 款所定得
    逕行舉發之事由，異議人復未檢附相關證據及應歸責人相關
    證明文件，向處罰機關告知應歸責人，則原處分機關依道路
    交通管理處罰條例第53條第1 項、第60條第1 項、第63條第
    1 項第1 款、第3 款之規定及違反道路交通管理事件統一裁
    罰基準表，裁處異議人罰鍰共計4,800 元，並記違規點數共
    計4 點（闖紅燈記3 點、拒絕停車接受稽查而逃逸記1 點）
    ，核無違法或不當之情事，聲明異議意旨僅執前詞，任意指
    摘原處分，並無理由，應予駁回。
六、據上論斷，應依道路交通管理處罰條例第87條第2 項，道路
    交通案件處理辦法第19條、第20條前段，裁定如主文。
中    華    民    國    99    年    2     月    26    日
                  交通法庭  法  官  周靜妮
以上正本證明與原本無異。
如不服本裁定應於送達後5 日內向本院提出抗告狀。
                            書記官  巫  穎
中    華    民    國    99    年    3     月    1     日

司法院資訊處製作；財團法人民間司法改革基金會備份。
